臺灣高等法院臺南分院刑事判決　　　　 96年度上訴字第553號
上　訴　人　臺灣雲林地方法院檢察署檢察官
上　訴　人
即　被　告　乙○○
　　　　　　　　　　　號5樓
選任辯護人　蘇正信律師
　　　　　　蔡弘琳律師
上列上訴人因被告偽造有價證券案件，不服臺灣雲林地方法院95
年度訴字第155號中華民國96年4月18日第一審判決（起訴案號：
臺灣雲林地方法院檢察署94年度偵字第484號、95年度偵字第129
號），提起上訴，本院判決如下：
    主  文
上訴駁回。
    事  實
一、乙○○（原名郭崇勇，於民國91年12月11日改名）與甲○○○為姊弟關係，與丁○○則為合夥經營設於雲林縣莿桐鄉之
    「郭崇勇砂石行」（於92年1 月16日改名為「核翔砂石行」
    ）之股東關係。緣乙○○於85年間受甲○○○之委託代為處
    理劉守仁積欠甲○○○之債務，因而持有劉守仁以其子劉華
    宗名下所有之土地向銀行辦理貸款所得用以償還甲○○○之
    款項，適「郭崇勇砂石行」對丁○○負有新臺幣（下同）70
    0萬元之債務尚未清償，於85年12月16日前之不詳時間，在
    該砂石行內，乙○○及丁○○乃利用機會，由丁○○佯以「
    郭崇勇砂石行」名義向甲○○○借用，乙○○所持有劉守仁
    償還甲○○○之款項中之700萬元，並經乙○○指示該砂石
    行之員工即丁○○之女婿戊○○，於85年12月16日直接將該
    筆700萬元自該砂石行設於臺灣中小企業銀行南嘉義分行帳
    號00000000000號之帳戶內匯入丁○○設於臺南企銀北港分
    行帳號0000000000000號之帳戶內，作為該砂石行償還丁○○之款項，甲○○○得知後，乃要求乙○○找丁○○簽發本
    票作為借款之擔保，因丁○○認為該筆700萬元之借款人應
    係「郭崇勇砂石行」，而不願以個人名義簽發本票，乙○○
    為應付甲○○○，明知未經丁○○之授權，竟基於意圖供行
    使之用而偽造有價證券之犯意，於同年月31日，在該砂石行
    內，冒用丁○○之名義，在本票號碼TH0000 000號之空白本
    票發票人欄內偽簽「丁○○」之署名1枚，並填載發票日為
    同日、面額為700萬元後，將該偽造完成之本票交付甲○○○，作為債務之擔保而加以行使。嗣因甲○○○向乙○○追
    索無著，轉而持上開本票向丁○○求償，經丁○○表示並未
    授權乙○○簽發該本票，始悉上情。
二、案經甲○○○訴由臺灣雲林地方法院檢察署檢察官偵查起訴
    。
    理  由
壹、程序部分：
一、按被告以外之人於偵查中向檢察官所為陳述，除顯有不可信
    之情況者外，得為證據，刑事訴訟法第159 條之1 第2 項亦
    定有明文。偵查中對被告以外之人所為之偵查筆錄，性質上
    屬傳聞證據，惟現階段刑事訴訟法規定檢察官代表國家偵查
    犯罪、實施公訴，依法其有訊問被告、證人及鑑定人之權，
    證人、鑑定人並須具結，而實務運作時，檢察官偵查中向被
    告以外之人所取得之陳述，原則上均能遵守法律規定，不致
    違法取供，其可信度極高，職是，被告以外之人前於偵查中
    已具結而為證述，除反對該項供述得具有證據能力之一方，
    已釋明「顯有不可信之情況」之理由外，不宜遽指該證人於
    偵查中之陳述不具證據能力。又所謂「顯有不可信」非指陳
    述之實際證明力問題，而係證據能力之要件，應以該陳述作
    成之客觀條件及環境作為判斷之依據。查證人丁○○、戊○○未曾提及檢察官在偵查時有不法取供之情形，且被告及其
    辯護人亦未釋明上開供述依作成之客觀條件及環境判斷，有
    何顯不可信之情況，則依前揭說明，應認證人丁○○、戊○○於檢察官偵訊中所為陳述具有證據能力。
二、就辯護人於原審聲請引用為證據之甲○○○於91年6月14日
    所簽立之收據及被告與甲○○○於同年月19日所簽立之切結
    書，因上開收據及切結書內容所涉及被告因受甲○○○委託
    處理劉守仁積欠甲○○○之債務所衍生之被告與甲○○○間
    之債務糾紛，在客觀上顯與本件被告偽造有價證券之緣由具
    有關聯性，應認有證據能力。
三、依被告所提出「郭崇勇砂石行」現金支出傳票之記載（僅記
    載至86年6月底為止），審酌此等記帳資料係由證人戊○○
    在通常業務過程所製作之紀錄文書，業據證人證述在卷，且
    係不間斷、有規律之記載，並非臨訟製作完成，製作當時亦
    未預見日後將被提供作為證據而無造假之動機，應認其記載
    為真實可信。
四、按被告以外之人於審判外之陳述，雖不符前4 條之規定，而
    經當事人於審判程序同意作為證據，法院審酌該言詞陳述或
    書面陳述作成時之情況，認為適當者，亦得為證據。當事人
    、代理人或辯護人於法院調查證據時，知有第159條第1 項
    不得為證據之情形，而未於言詞辯論終結前聲明異議者，視
    為有前項之同意，刑事訴訟法第159 條之5 第1 項、第2 項
    分別定有明文。被告、辯護人及檢察官就本院所引用卷內其
    餘被告以外之人於審判外之言詞及書面陳述，均不爭執證據
    能力，依刑事訴訟法第159 條之5 第2 項規定，已擬制同意
    此部分證據資料有證據能力，且本院審酌此等證據資料作成
    時之情況，均無證據係違法取得之情形，認為適宜作為本案
    之證據，故應認均有證據能力。
五、按證人依法應具結而未具結者，其證言不得作為證據，刑事
    訴訟法第158 條之3 定有明文。告訴人係向司法警察機關或
    偵查機關申告犯罪事實而要求訴追之人，其於我國刑事訴訟
    法中，並非獨立之證據方法，若欲以告訴人所陳被害經過為
    認定犯罪事實有無之依據時，必須踐行有關證人之證據調查
    程序，除非有依法不得令具結之情形，否則法院應命其具結
    ，若依法應具結而未具結時，依上開規定，告訴人有關被害
    事實經過之陳述，無證據能力。本件告訴人甲○○○及其代
    理人丙○○於94年1 月27日及95年1 月11日檢察官偵訊時均
    未經具結，且查無依法不得令其等具結之情形，故其等此部
    分偵訊之陳述應無證據能力。
貳、實體部分
一、訊據被告固坦承其有以丁○○名義簽發上開本票交付告訴人
    甲○○○作為借款之擔保之事實，惟矢口否認有何偽造有價
    證券之犯行，辯稱：該本票所擔保之700萬元借款為丁○○
    個人所借用，借款之利息亦由丁○○及其女婿戊○○之帳戶
    按月轉帳予甲○○○，伊並未獲得任何好處，並無偽造該本
    票之動機；又伊在簽發上開本票前，有在電話中取得丁○○
    之授權，隨後甲○○○亦有與丁○○通話，並同意由伊代為
    簽發該本票云云。
二、經查：
(一)前揭被告與告訴人甲○○○為姊弟關係，與丁○○則為合夥
    經營「郭崇勇砂石行」（於92年1月16日改名為「核翔砂石
    行」）之股東關係；被告前於85年間受甲○○○之委託代為
    處理劉守仁積欠甲○○○之債務，因而持有劉守仁以其子劉
    華宗名下所有之土地向銀行辦理貸款所得用以償還甲○○○
    之款項，且被告指示該砂石行之員工即丁○○之女婿戊○○
    ，於同年12月16日將上開款項中之700萬元自該砂石行設於
    臺灣中小企業銀行南嘉義分行帳號00000000000 號之帳戶內
    以「郭崇勇砂石行」及「甲○○○」為匯款人名義，匯入丁○○設於臺南企銀北港分行帳號0000000000000號之帳戶內
    ，嗣後甲○○○要求被告找丁○○簽發本票作為向其借款70
    0萬元之擔保，被告即於同年月31日，在該砂石行內，以丁○○之名義，簽發本票號碼TH0000000號、發票日為同日、
    面額700萬元之本票乙紙交付甲○○○之事實，業據被告於
    警詢、偵訊及原審審理中坦白承認，核與證人甲○○○、丁○○、戊○○於原審審理中之證述均相符，此外，復有「核
    翔砂石行」之雲林縣政府營利事業登記證、被告與甲○○○
    於91年6月19日所簽立之切結書、嘉義縣水上地政事務所檢
    送之中埔鄉○○段司公小段第186之3地號土地之土地登記
    簿、臺灣中小企業銀行南嘉義分行所檢送「郭崇勇砂石行」
    帳號00000000000號帳戶之自85年12月7日開戶起迄87年12月
    31 日止之交易明細表、於85年12月16日提領700萬元並匯入
    丁○○於臺南企銀北港分行帳號0000000000000號帳戶之取
    款憑條及跨行匯款入戶電匯申請書等件附卷可稽，暨上開本
    票乙紙扣案可證，自堪以採信。
(二)被告辯稱：上開本票所擔保之700萬元借款為丁○○個人所
    借用，借款之利息亦由丁○○及其女婿戊○○之帳戶按月轉
    帳予甲○○○，伊並未獲得任何好處，並無偽造該本票之動
    機云云；從而本件首須究明者乃系爭借款係丁○○個人所借
    用或實際上乃砂石行所借，係用以償還「郭崇勇砂石行」對
    丁○○所負700萬元債務，經查：
  (一)
  (1)
    被告雖否認其指示戊○○匯款700萬元至丁○○之帳戶，
      係用以償還「郭崇勇砂石行」對丁○○所負700萬元債務
      乙節，惟被告就上開700萬元究係丁○○單純以個人名義
      向甲○○○借款供己使用，或實際上乃砂石行所借，被告
      先後所述不符，先於警詢供稱：「係我砂石場之合夥人丁○○，因有金錢上之需要，親自向我大姊甲○○○借貸
      700萬元」等語（見94他127卷第28頁）。復於偵訊中改稱
      ：「丁○○那張本票並不是偽造，因為我們合夥砂石場，
      大概有10年以上的歷史，以前叫郭崇勇砂石行，我們在85
      年有向我姊甲○○○借700萬，我本來是用我的名字開本
      票，但我姊不同意，說要2個人的名字都要出來，結果我
      姊又拿回來，說我們有姊弟關係，就又要求要丁○○出具
      」等語（見94偵484卷第28頁）。再於原審審理中又稱：
      「（這個700萬到底是丁○○要借的，還是核翔砂石廠要
      借的？）剛開始是丁○○借的，但是後來他說要以核翔砂
      石廠的名義來借，剛開始我不同意，我說本票我已經代你
      簽了，他說沒有關係，只要好好經營，把錢還掉就沒事了
      」等語。被告就上開700萬元究係丁○○單純以個人名義
      向甲○○○借款供己使用，或實際上乃砂石行所借，被告
      先後所述不符，尚難遽採。
    且被告於警詢時自承「丁○○積欠甲○○○的700萬元已
      清償完畢。有91年收據及91年6月19日之切結書」等語（
      見94他127卷第28頁），有收據及切結書可參（他字第127
      號卷第37、38頁），衡情系爭700萬元本票債務如為訴外
      人丁○○所借用，與被告無涉，則被告應無書立切結書之
      必要，從而被告辯稱係丁○○私人借用云云，並非無疑。
  (2)證人郭崇智於原審審理中證稱：「（丁○○曾經向告訴人甲○○○借錢，你是否在場？）有，在核翔砂石場，是10 年
    前，當時是我姊姊回台西，我陪同他去核翔砂石場」、「丁○○有說要向告訴人甲○○○借700萬元，說是核翔砂石場
    的公司要借的」、「（丁○○向告訴人甲○○○借多少錢？
    ）說公司欠700萬元，就向他借700萬元。（丁○○說是私人
    借錢，還是公司借錢？）公司要借的，但是是丁○○開口的
    」等語（見原審卷第77頁反面）。以證人郭崇智係被告聲請
    傳喚欲證明對其有利事項之友性證人，竟證述丁○○曾在「
    核翔砂石行」即當時之「郭崇勇砂石行」內，向甲○○○開
    口由公司借款700萬元，且當時被告及郭崇智亦在場乙情，
    顯見其此部分證述非虛，應堪採信。
  (3)
    再者證人戊○○即核翔砂石場之員工幫被告匯款700萬元
      給丁○○之人，於原審審理中證稱：「當時核翔砂石場有
      欠丁○○的錢，大約是700多萬」、「是之前會計小姐交
      接之前就欠了」、「（是核翔砂石場向丁○○借錢？）對
      。（如何借錢的？）我到職之前就欠了。（你作幾年？）
      5、6年。（你何時離職？）7、8年前。（你如何知道公司
      欠丁○○這麼多錢？）我接到前手會計的帳目我才知道」
      、「（交接時有無欠錢憑證？）有寫1個傳票，當時債務
      多少等等，當時他有多多少少彌補利息錢。（利息如何算
      ？）1個月好像有幾萬元的樣子」、「（每月多少錢？）
      我忘記了，有傳票可以知道。（利息如何支付？）我們核
      翔砂石場收回來的客票，有時拿現金，有時拿客票去算，
      1個月結算。（誰拿去付？）我直接交給丁○○」等語（
      見原審卷第82至84頁）。
    參以被告所提出「郭崇勇砂石行」現金支出傳票之記載（
      僅記載至86年6月底為止），該砂石行自83年8月起至86年
      1 月19日止，均按月支出1筆記載為「737萬利息」之款項
      ，86年1月19日另有1筆記載為「還37萬（前借）」之37萬
      元支出，於86年2月21日開始出現1筆記載為「支付甲○○○700萬利息」之105,000元支出，自86年3月20日起至同
      年6月30日止（影本見本院卷第166至185頁），按月均有
      各1筆記載為「700萬利息」之105,00 0元支出，則該砂石
      行現金支出傳票之記載，在戊○○匯款700萬元之前，該
      砂石行自83年8月起均按月支出1筆737萬元借款之利息，
      待戊○○匯款700萬元，且該砂石行清償1筆37萬元之借款
      後，該砂石行即不再按月支付737萬元借款之利息，轉而
      按月支付甲○○○700萬元借款之利息，顯見此筆700萬元
      之匯款係供該砂石行用以償還先前737萬元借款中之700萬
      元，而此筆700萬元又係匯入丁○○之帳戶，則證人戊○○所證述此筆700萬元匯款係「郭崇勇砂石行」用以償還
      積欠丁○○之700萬元債務乙情，即與事實相符，而堪以
      採信。
  (4)
    證人甲○○○先後於原審及本院審理中證稱：「丁○○在
      核翔砂石場有向我提及借錢的事」、「（丁○○於核翔砂
      石場向你借錢時，被告有無在場？）有。（當時丁○○跟
      你借錢時，他是說他自己要借，還是要與被告一起借？）
      丁○○要借錢，而被告說我可以借錢給他」（見原審卷第
      71頁）；「（七百萬元這筆款項，匯給丁○○之前，到底
      有沒有人跟你提過這件事情？）第一次係在砂石場我與丁○○見面，我沒有答應他。（何人提議匯七百萬元的？）
      丁○○開口的，被告也有說，叫我借給丁○○不要緊，他
      們砂石場這麼大沒有關係，不會倒你錢，但我還是堅持不
      肯」（見本院卷第211頁），關於丁○○曾在「核翔砂石
      行」即當時之「郭崇勇砂石行」內，向甲○○○開口借款
      700萬元，被告當時也在場一節，所述與前揭證人郭崇勇
      證述之情節相符，顯見此部分之證述非虛，應堪採信。
    雖證人甲○○○於原審就丁○○究係以個人名義或砂石行
      名義借款，另證稱：「（借錢到底是丁○○還是與被告一
      起借？）只有丁○○要借錢。（他要借多少錢？）700 萬
      元。（丁○○他以私人名義還是公司名義借錢？）私人名
      義」等語（見原審卷第71頁），經查，此部份證人甲○○○之證述與證人郭崇智、戊○○之證述均有不符，此部分
      之證述無法為被告有利之證明，附此敘明。
  (5)證人丁○○於原審審理中作證時雖否認有以自己或公司名義
    向甲○○○借款700萬元乙事，僅證稱：「（乙○○為何給
    你700萬元？）當時公司欠錢，我先拿出來，他先把核翔砂
    石場的錢挪去用，然後他再拿回來還我」、「（你是否知道
    被告與告訴人甲○○○他們有無借貸關係？）我知道，他說
    他已經還給他姊姊。（你是否知道他借多少錢？）我不知道
    ，我只知道他借過這700萬元。（錢有無還清？）被告說他
    已經還清了。（告訴人甲○○○有無來找過你？）我兒子結
    婚時，他有來給我請。（他有無向你說你借錢都沒有還？）
    告訴人甲○○○給我請客時，我說被告會還錢給你，我與他
    姊姊沒有金錢往來，我說核翔砂石場有拿700萬元沒有錯，
    被告會把這筆錢還你的」、「我只有聽過是核翔砂石場向告
    訴人甲○○○借錢。」、「（你聽誰說有借錢的事情？）我
    有去核翔砂石場現場1次，當時在場有被告、告訴人甲○○○及我而已。（誰開口借錢？）我不知道，我沒有缺錢」等
    語（見原審卷第75至76頁）。從而證人丁○○僅承認該砂石
    行有向甲○○○借款700萬元之事實，卻否認其有開口借款
    之事實，顯係為規避自己之責任所為避重就輕之詞。
  (二)關於被告另辯稱借款利息係由由丁○○及其女婿戊○○之帳
    戶按月轉帳予甲○○○一節，經查，
  (1)證人蔡明裕就其幫被告匯款105,000元給甲○○○之處理情
    形，於偵查中證稱：「（蔡美娥是誰？）我姨子，是我太太
    的妹妹。（為何蔡美娥是從土地北港分行的帳戶內每個月匯
    105,000元給甲○○○？）是我老闆乙○○叫我幫他匯錢給
    甲○○○，我就叫蔡美娥給從我帳戶內匯，匯款單都是由蔡
    美娥寫的，她是銀行的櫃台，我有時會拿現金給蔡美娥叫她
    幫我匯，因為這樣可以省手續費」等語（見94偵484卷第119
    至120頁），及於原審審理中證稱：「（被告每個月拿現金
    給你匯款？）大約幾個月，有時候不方便，他叫我先墊」、
    「（你墊款的部分，他如何給你？）他叫我先拿公司的款項
    去匯款，用預借款，然後再由我記帳」、「（有從你的帳戶
    轉出利息給告訴人甲○○○？）有。因為核翔砂石場收到的
    票，是用代收的票，當時公司沒有在那邊開戶，是我直接打
    電話叫我小姨子幫我匯款，因為公司在莿桐鄉，不方便，我
    會拿到公司的票」、「（你拿到的客票，是否有與你匯款出
    去的金額相同？）會超過，因為方便出入，有收到客票，超
    過的部分，會提領現金再拿給核翔砂石場，每筆都有記帳」
    等語（見原審卷第85頁）。
  (2)另依被告所提出「郭崇勇砂石行」現金支出傳票之記載（僅
    記載至86年6月底為止），該砂石行自83年8月起至86年1月1
    9日止，均按月支出1筆記載為「737萬利息」之款項，86 年
    1月19日另有1筆記載為「還37萬（前借）」之37萬元支出，
    於86年2月21日開始出現1筆記載為「支付甲○○○700萬利
    息」之105,000元支出，自86年3月20日起至同年6月30日止
    ，按月均有各1筆記載為「700萬利息」之105,000元支出，
    已如前述，則依砂石行現金支出傳票之記載，係由砂石行轉
    而按月支付甲○○○700萬元借款之利息無誤。
  (3)再對照甲○○○設於板信商業銀行帳號0000000000號帳戶，
    曾於86年1月27日、4月21日、6月20日、7月21日均自土地銀
    行北港分行各匯入105,000元（1月27日係以砂石行名義，後
    三筆係以蔡美娥名義為匯款人），戊○○設於土地銀行北港
    分行帳號000000000000號帳戶曾分別於86年2月22日、6月20
    日、7月21日各有1筆105,000元之轉帳支出（後二筆即係前
    揭以蔡美娥名義轉帳）；另丁○○設於土地銀行北港分行帳
    號000000000000號帳戶曾於86年1月15日支出105,000元，另
    8月28日、9月24日、及10月8日則以張富美（即被告之配偶
    ）為匯款人，分別有甲○○○上開板信商業銀行帳戶自86
    年1月1日起至同年12月31日止之活期儲蓄存款交易明細表（
    偵查卷第96至101頁）、丁○○、戊○○上開土地銀行北港
    分行帳戶自86年1月1日起至同年10月31日止之客戶歷史交易
    明細查詢、板信銀行作業部96年7月4日板信作業字第
    0968070884號函及所附甲○○○86年1月27日至86年10月8日
    等七筆匯入匯款各為105.000元之明細、臺灣土地銀行北港
    分行96年7月31日北港存字第096000032 8號函及所附郭崇勇
    砂石行、蔡美娥匯款申請書、帳戶資料共6張、陽信銀行96
    年7月25日陽信華成字第960151號函及所附匯款人張富美匯
    款10.5000會款申請書、板信商銀作業部96年9月5日板信作
    業字第0968000527號函及所附86年8月28日至86年10月31 日
    匯出匯入甲○○○帳戶明細表、陽信商銀華成分行96年10月
    12日陽信華成字第960204號函及所附張富美匯款申請書2張
    （本院卷第51至67頁、第70至85頁、第88頁、第91至96頁、
    第101頁、第106至108頁、第112至114頁）等件在卷可查。
    從而，利息之匯款人分別除丁○○其本人或其女兒蔡美娥或
    其女婿外，亦有被告之配偶張富美，又如前所述證人戊○○
    已證稱關於以其名義或係蔡美娥名義之利息支付均係郭崇勇
    砂石行所支付之利息，從而被告稱係由丁○○支付利息一節
    ，亦無足採信。
  (4)雖證人甲○○○於原審審理中證稱：「（錢如何償還？）1
    個月給我105, 000元的利息，但是1年後就沒有給。丁○○
    他女兒或女婿匯款。」、「（後來利息匯款幾次？）不到1
    年，大約10個月。（利息沒有再付，你如何處理？）我有去
    找他，丁○○說我有叫他們再匯款給你」等語（見原審卷第
    72頁反面至73頁）。惟此一證詞顯與前揭之匯款明細有別，
    不足以為被告有利之證明。
  (三)被告另辯稱：伊在簽發上開本票前，有在電話中取得丁○○
    之授權，隨後甲○○○亦有與丁○○通話，並同意由伊代為
    簽發該本票云云。惟查：
    (1)證人丁○○及甲○○○於原審審理中作證時均一致否認上
      情。
    (2)又經原審依被告之聲請傳喚證人郭崇智（係被告之兄、甲○○○之弟），其到庭證稱：「告訴人甲○○○常常要我
      陪同他去找被告，要他開憑證」、「（開憑證的經過？）
      被告說票如何如何，他說好，不如我代寫，本票我姊姊拿
      去，這是他們電話中這麼講」、「（當時是被告打電話給
      丁○○？）是的。（你聽到他們講什麼？）他說你的意思
      那不就是要我自己寫」、「被告說我先寫，就是代寫的情
      形，電話中回答我沒有聽到。（被告講完電話以後，告訴
      人甲○○○有無接著與丁○○講電話？）有，他講什麼我
      不清楚。（被告與告訴人甲○○○他們講完電話後，他們
      2 人有無表示什麼話？）被告說丁○○人在醫院，身體不
      舒服，既然他沒有辦法寫，他叫我先寫給你，由我代寫。
      （告訴人甲○○○有無說什麼？）他說你寫沒有關係，我
      們是姊弟，我不會害你」、「（你有無聽到丁○○他有無
      同意由被告來簽本票？）他們用電話講的，我只有聽到被
      告講的不然我替你代寫」、「（借錢與簽發本票是同一天
      ？）不是」、「因為拿這張本票我沒在現場」、「（簽發
      本票你有無看到？）沒有」、「（被告要代簽，事實上當
      天並沒有簽發？是的」等語（見原審卷第78至81頁），則
      依證人郭崇智上開所述，其所聽聞關於丁○○業已同意由
      被告代為開立本票乙情均係透過被告之轉述，對於丁○○
      實際上在電話中之對話內容，其亦不得而知，則由證人郭
      崇智上開證述自不足認定被告業經丁○○授權開立上開本
      票之事實。
    (3)參以被告於原審審理中供稱：在85年12月16日匯款700 萬
      元至丁○○帳戶後2、3天即開始要求丁○○簽發本票，幾
      乎每天都跟他煩這件事，我每天打電話給他，叫他過來，
      我也不知道他為何不簽等語（見原審卷第247頁反面至248
      頁），則以上開本票之面額高達700萬元，衡情一般人在
      簽發如此高額之本票時均會審慎考量，而被告既自匯款後
      2、3日起至被告自行以丁○○名義開票為止約12、13 日
      之期間內，每日均要求丁○○簽發本票，設若丁○○確有
      開立上開本票之意思，豈有不於此期間內自行開票之理，
      且丁○○若真有授權被告代為簽發上開本票之需求，亦不
      至於僅以在電話中口頭應允被告之草率方式為之，而未留
      下任何授權之證明文件；況且，依證人郭崇智上開證述，
      在郭崇智陪同甲○○○前去砂石行要求被告提出借款之憑
      證時，被告與丁○○通話後既已自稱獲得丁○○之同意代
      為開票，如被告所言非虛，則被告理應立即開票予甲○○○收執，豈有未於當日開票，反而待日後甲○○○再度前
      往砂石行時，始開立上開本票，徒增甲○○○舟車勞苦之
      理。綜上論述，堪認丁○○確無親自開立或授權被告代為
      開立上開本票之意思，被告此部分所辯不足採信。
  (四)依上所述，對丁○○而言，上開700萬元之借款雖係由其開
    口向甲○○○所借且嗣後亦匯至其帳戶內，但該筆款項實係
    供「郭崇勇砂石行」用以償還債務之用，是其應僅係代表砂
    石行出面借款，而非以個人名義借款，事後自不可能同意以
    個人名義簽發上開本票。至由丁○○帳戶所支出之第1筆借
    款利息105,000元雖未經記入該砂石行之現金支出傳票內，
    惟此僅能證明丁○○在借款後有同意先支付該第1筆利息之
    事實，而不足以證明丁○○願就該筆700萬元借款之本金及
    其餘利息負清償責任之事實。而被告在已將其代甲○○○保
    管之款項匯至丁○○之帳戶，且經甲○○○要求其找丁○○
    開立本票作為擔保，復為丁○○拒絕、推拖之情形下，即非
    無先以丁○○名義偽簽上開本票交付甲○○○作為搪塞，再
    慢慢以砂石行之營收償還甲○○○之動機。是被告辯稱並無
    簽發之動機云云，不足採信。
  (五)綜上，被告既明知未經丁○○之授權，竟仍以丁○○名義偽
    簽上開本票，交付甲○○○作為債務之擔保，其顯有意圖供
    行使之用而偽造有價證券之犯意甚為明確。本案事證明確，
    被告上開意圖供行使之用而偽造有價證券罪之犯行，應堪認
    定。
  (六)至被告另聲請傳訊證人丁○○並調查錄音帶內容係證人甲○○○與丁○○之對話且經丁○○承認系爭借款云云，惟查關
    於前揭錄音帶係事後所錄，且證人甲○○○於本院審理時證
    稱：「（你去找他談話內容為何？）我去找他要利息，他推
    給被告，因為第一次利息係被告匯的，第二次之後，就是丁○○女婿、及他女兒匯的。（你有無跟丁○○確認錢是否他
    借的？）他跟我說被告匯給他的，但他們之間的情形，我不
    瞭解。（丁○○有無跟你說，他欠你的錢會還給你？）他都
    不肯答應」等語（本院卷第209頁），從而依錄音當時之證
    人甲○○○之證詞，可知錄音帶內容並無法證明訴外人丁○○有承認系爭借款一節，從而本院認事證已明，無庸再為調
    查。
參、論罪科刑
一、
(一)按行為後法律雖有修正，但其內容僅係形式上做文字之修正
    ，或僅係將法理明文化，或僅係易動法條項次時，因未涉及
    犯罪構成要件或處罰內容之變更，自非屬法律之變更，而無
    依刑法第2條第1項之規定予以比較新舊法之必要，惟修正後
    之內容如客觀上已涉及犯罪構成要件或處罰內容等實質上變
    更時，即屬法律之變更，而應依刑法第2條第1項之規定比較
    新舊法。至比較結果，如修正後之內容，依行為人所犯個案
    具體主觀上比較結果，認並無有利之情形時，依刑法第二條
    第一項前段之規定，即應適用舊法即行為時法，如有利於行
    為人時，則應依刑法第2條第1項後段之規定，適用新法即裁
    判時法，足見應否適用刑法第2條第1項之規定比較新舊法，
    應取決於修正後法條之實質內容，於客觀上是否已有變更為
    依據，而非取決於是否有利於行為人，至於究竟應適用行為
    時法或裁判時法，始應就行為人所犯個案做具體主觀上之比
    較以判斷新法是否有利於行為人，如新法有利於行為人，則
    應適用新法即裁判時法，如新法並無有利於行為人之情形時
    ，則應適用舊法即行為時法。
(二)查被告行為後，於94年2月2日修正公布之刑法，於95年7 月
    1日施行，其中第33條第5款由原先之「罰金：一元以上」修
    正為「罰金新台幣一千元以上，以百元計算之」，另罰金罰
    鍰提高標準條例第2條亦配合修正，將原先之「依刑法第四
    十一條易科罰金或第四十二條第二項易服勞役者，均就其原
    定數額提高為一百倍折算一日；法律所定罰金數額未依本條
    例提高倍數，或其處罰法條無罰金刑之規定者，亦同」之規
    定，予以修正刪除，另刑法施行法亦於95年6月14日增訂第1
    條之1：「中華民國九十四年一月七日刑法修正施行後，刑
    法分則編所定罰金之貨幣單位為新臺幣。九十四年一月七日
    刑法修正時，刑法分則編未修正之條文定有罰金者，自九十
    四年一月七日刑法修正施行後，就其所定數額高為三十倍。
    」，並均自95年7月1日起施行，是依上開規定，被告行為後
    刑法第33條第5款之內容，於客觀上已發生實質上之變更，
    揆諸前開說明，自應依新修正刑法第2條第1項之規定予以比
    較適用。本件修正後刑法第33條第5款之規定，則無異提高
    罰金刑最低刑度，無較有利於行為人之情形，比較新舊法結
    果，自以修正前刑法第33條第5款之規定有利於被告，依95
    年7月1日新施行之刑法第2條第1項前段之規定，自應適用行
    為時法即95年7月1日施行前之刑法第33條第5款之規定，基
    於新舊法不得割裂適用之原則，本件亦有罰金罰鍰提高標準
    條例第1條規定之適用，而無新增訂刑法施行法第1之1條規
    定之適用，合先敘明。
二、核被告所為，係犯刑法第201 條第1 項之意圖供行使之用而
    偽造有價證券罪。被告偽造有價證券後持以行使，其行使偽
    造有價證券之低度行為應為偽造有價證券之高度行為所吸收
    ；另被告於上開本票發票人欄偽簽「丁○○」署名之行為，
    係其偽造有價證券之部分行為，均不另論罪。
三、公訴意旨另認被告行使上開偽造之本票係供作債務之擔保，
    依最高法院62年度第1 次刑庭庭長會議決定，被告此部分行
    為另涉刑法第339 條第1 項之詐欺取財罪嫌，且與所犯偽造
    有價證券罪有牽連犯之裁判上1 罪關係云云。按行使偽造有
    價證券，以取得票面價值之對價，固不另論詐欺罪（本院25
    年上字第1814號，31年上字第409 號判例），但如以偽造之
    有價證券供作擔保或作為新債清償而借款，則其借款之行為
    ，為行使有價證券以外之另一行為，其間有方法結果關係，
    應論以詐欺罪之牽連犯，此固有最高法院62年度第1 次刑庭
    庭長會議決定(一)可資參照（本則決定於95年8 月22日經最高
    法院95年度第16次刑事庭會議決議，法律已修正，本則決定
    自95年7 月1 日起，不再供參考）。惟本件被告係在丁○○
    以「郭崇勇砂石行」名義，向甲○○○借款，且該款項已由
    該砂石行帳戶直接匯款至丁○○帳戶後，因甲○○○要求丁○○簽發本票作為擔保，被告始以丁○○名義偽造上開本票
    並交付甲○○○以為行使，業如前述，是被告行使上開偽造
    之有價證券雖作供作借款之擔保，惟於被告行使之際，借款
    行為早已完成，被告並未因行使偽造之有價證券而另有詐取
    財物之行為，此自與上開決定所指「以偽造之有價證券供作
    擔保而借款」之情形有間，而無上開決定之適用。公訴意旨
    認被告另涉犯詐欺取財罪嫌，尚有誤會，既不能證明被告此
    部分犯行，本應為被告此部分無罪之諭知，惟檢察官認此部
    分與前開論罪科刑部分，有修正前刑法牽連犯之裁判上1 罪
    關係，爰不另為無罪之諭知，附此敘明。
肆、維持原判之理由
    原審以被告罪證明確，因予適用刑法第2條第1項前段、第
    201條第1項、第205條（贅引刑法施行法第1條之1第1項、第
    2 項前段，漏引罰金罰鍰提高標準條例第1條）之規定，並
    審酌被告與告訴人甲○○○及被害人丁○○分別係姊弟及合
    夥人關係，被告係在丁○○以「郭崇勇砂石行」名義，向甲○○○借款，且該款項已由該砂石行帳戶直接匯款至丁○○
    帳戶後，丁○○不願依甲○○○之要求以個人名義簽發本票
    作為擔保之情形下，始以丁○○名義偽造上開本票並交付甲○○○以為行使，損及甲○○○及丁○○之權益，破壞票據
    金融往來秩序，犯後未能坦白承認，行為確有不該，惟念其
    亦非本件借款人，並未因此舉而額外獲有利益，且該本票嗣
    後亦未再流通至其他人處，被告犯後並曾與甲○○○成立和
    解，試圖解決此一糾紛，有和解書1份在卷可參，但仍未依
    約履行和解條件，致甲○○○迄今仍不願原諒被告等一切情
    狀，量處有期徒刑3年2月。並敘明扣案之本票1紙（本票號
    碼TH0000000號、發票日為85年12月31日、發票人「丁○○
    」、面額700萬元），係偽造之有價證券，應依刑法第205
    條規定宣告沒收。至於所偽造之「丁○○」之署押，因上開
    本票業經諭知沒收而包括在內，不予重複宣告沒收。經核認
    事用法俱無不合，量刑亦稱妥適，被告上訴意旨否認犯罪，
    指摘原判決不當，檢察官循告訴人之請求上訴指摘原判決量
    刑過輕，核均無理由，均應予駁回。
伍、論罪法條
　  刑事訴訟法第368條。
    本案經檢察官羅清溪到庭執行職務。
中　　華　　民　　國　　96　　年　　12　　月　　11　　日
                  刑事第四庭    審判長法　官 吳志誠
                                      法　官 陳珍如
                                      法　官 羅心芳
以上正本證明與原本無異。
如不服本判決，應於收受本判決後十日內向本院提出上訴書狀。
其未敘述上訴理由者並得於提起上訴後十日內向本院補提理由書
狀（均須按他造當事人之人數附繕本）「切勿逕送上級法院」。
　　　　　　　　　　　　　　　　　　　書記官 蔡振豐
中　　華　　民　　國　　96　　年　　12　　月　　11　　日
附錄本案論罪科刑法條：
中華民國刑法第201條第1項：
意圖供行使之用，而偽造、變造公債票、公司股票或其他有價證
券者，處3年以上10年以下有期徒刑，得併科3千元以下罰金。
